【裁判字號】    95,台上,3213
【裁判日期】    950609
【裁判案由】    違反毒品危害防制條例
【裁判全文】
最高法院刑事判決            九十五年度台上字第三二一三號
    上  訴  人  甲○○
                        號在.
上列上訴人因違反毒品危害防制條例案件，不服台灣高等法院中
華民國九十五年四月四日第二審更審判決（九十五年度上重更(二)
字第七號，起訴案號：台灣板橋地方法院檢察署九十三年度偵字
第一一六○九號），提起上訴，本院判決如下：
    主  文
原判決撤銷，發回台灣高等法院。
    理  由
本件原判決認定：上訴人甲○○與高森榮（業經另案判處有期徒
刑十五年確定）曾一起開聯結車而認識；許天賜（亦經另案判處
有期徒刑十年確定）與高森榮係鄰居關係，曾在泰國開設餐飲店
，通曉泰語，經高森榮介紹而認識上訴人。上訴人有自泰國攜毒
入境之計畫，乃於民國九十二年十二月上旬邀約高森榮在台北縣
土城市亞太量販店之停車場見面，並由上訴人在其小客車內向高
森榮、許天賜提議一同前往泰國，以將第一級毒品海洛因分裝於
保險套內塞入肛門之方式，夾帶回國。上訴人並向高森榮說明在
泰國購買一塊長方形的海洛因約需新台幣（下同）十萬八千元，
重約九兩三，可以切成九塊，再用刀片修成圓形，另將其餘碎屑
合在一起，共可分裝為十五粒，其中九粒較小、六粒較大，一人
可塞三粒小的、二粒大的共五粒以保險套包裝之海洛因，故需三
人同往，事成之後每夾帶一兩給付三萬元之報酬，若事發被捕，
只要辯稱是供自己施用，即不會被判重刑等語。許天賜曾於九十
二年十二月八日、九日至上開地點參與討論二次，同意參加運毒
，並與上訴人及高森榮確認，其可於九十二年十二月十二日至同
年月十七日請假出國。三人乃共同基於運輸及私運管制進口物品
即第一級毒品海洛因入境之犯意聯絡，由上訴人指示高森榮、許
天賜先於九十二年十二月十二日出境至泰國，其本人再前往泰國
會合。高森榮即依指示於同年十二月八日至中華航空公司（下稱
華航）以刷卡方式購買其本人及許天賜從台北至曼谷之往返機票
二張。上訴人並於同年十二月九日交付高森榮十三萬元，言明其
中十萬元係委託高森榮、許天賜攜往泰國作為購毒之資金，另三
萬元則係供為高森榮、許天賜購買機票所需。上訴人另於同年十
二月十二日下午三時許，在國道三號公路土城交流道附近，交付
高森榮二萬元，言明係供高森榮、許天賜至泰國食宿等雜費。同
年十二月十二日晚上，高森榮、許天賜即攜帶前開由上訴人所交
付之購毒資金各五萬元，從桃園中正國際機場（下稱中正機場）
搭機前往泰國曼谷，到達曼谷後，許天賜前往其經營之餐飲店住
宿，高森榮則下榻於飯店。同年十二月十四日，許天賜、高森榮
將所攜帶之購毒資金十萬元兌換為泰銖十一萬六千六百元。上訴
人則於同年十二月十三日，偕同其不知情之配偶侯林碧珠從中正
機場搭機前往泰國曼谷，下榻於不同之飯店。嗣上訴人夫婦與高
森榮、許天賜相約於同年十二月十五日中午在泰國曼谷機場會合
，由上訴人出資購買曼谷往清萊之機票，四人乃搭機赴泰國清萊
，再從清萊坐車前往位於泰國與緬甸邊境之美賽，當晚投宿於美
賽之皇宮賓館。翌（十六）日早上，上訴人夫婦與高森榮、許天
賜同往泰、緬邊境檢查站，先由高森榮、許天賜通過檢查站，再
由上訴人夫婦通過檢查站，分批進入緬甸境內。上訴人旋即聯絡
綽號「阿省」之泰國成年男子駕車前來搭載渠等四人，途中並由
另一不詳姓名泰國男子將許天賜接往他處之飯店休息；上訴人夫
婦與高森榮則被「阿省」載至緬甸某汽車旅館，安排於不同之二
個房間休息。嗣上訴人即外出，向不知名之毒販購得包裝於保險
套內之第一級毒品海洛因十五粒，其中十粒由上訴人取得；另五
粒則由毒販之同夥交予許天賜，許天賜並依上訴人之電話指示，
交付購買毒品之尾款。上訴人取得前揭十粒海洛因後隨即帶回飯
店，將其中五粒交予高森榮，指示其塞於肛門內；高森榮藏放完
畢後即至上訴人夫婦之房間佯與侯林碧珠聊天，俾便上訴人躲入
高森榮房間將另五粒塞入肛門。另一方面，許天賜亦依該交付毒
品男子之指示，將該五粒海洛因塞入肛門。嗣「阿省」再駕車搭
載上訴人夫婦及高森榮，並於中途接許天賜上車後，駛至泰、緬
邊境檢查站附近，讓上訴人等四人下車。上訴人等四人於緬甸邊
境之市集遊玩一、二小時，待確定藏放於肛門之海洛因無異狀後
，高森榮、許天賜即先行夾帶海洛因通過檢查站；稍後上訴人亦
以相同方式夾帶海洛因偕同其不知情之配偶通過檢查站，回到泰
國美賽，四人並於同日下午四時前，均回到皇宮賓館。嗣高森榮
、許天賜從緬甸夾帶海洛因至泰國美賽後，即搭車前往清萊，因
無法購得清萊飛曼谷之機票，乃先由清萊搭機至泰國清邁，再由
清邁轉機至曼谷，而於同日晚間十一時許回到先前投宿於曼谷之
處所，將塞於肛門內之海洛因排出。翌（十七）日，高森榮至附
近之藥房購買五盒保險套（每盒三個、共十五個），將渠等二人
所排出之海洛因十粒以新的保險套重新包裝，並於當日下午搭機
前，在投宿之房間內，一人分取五粒重新包裝之海洛因塞入肛門
，再於同日下午三時許前往泰國曼谷機場，搭乘華航班機於同晚
十時三十分許抵達中正機場，將上開海洛因輸入我國境內。於通
關時，因法務部調查局高雄市調查處人員已於事前接獲線報，而
向台灣桃園地方法院檢察署檢察官聲請核發鑑定許可書，待高森
榮、許天賜入境後立即將之逮捕，帶往敏盛綜合醫院大園分院進
行Ｘ光檢查，而順利從該二人肛門內取出前揭以保險套包裝之海
洛因共十粒（高森榮之五粒，驗餘淨重一二二‧九六公克，純度
百分之八五‧二八，純質淨重一○四‧八六公克；許天賜之五粒
，驗餘淨重一二三‧五四公克，純度百分之八二‧六四，純質淨
重一○二‧○九公克）。上訴人在泰國得知高森榮、許天賜被逮
捕後，乃放棄夾帶毒品回國之計畫，而將自己所分得之海洛因五
粒丟棄滅失於泰國，並於同年月十九日偕同侯林碧珠從泰國曼谷
搭機返國，而未被查獲。嗣高森榮、許天賜分別在原審法院審理
渠等（九十三年度上訴字第一三一○、一三一二號）案件時，供
出上訴人共同運輸及走私海洛因進口之犯行，因而查知等情。乃
撤銷第一審判決，依想像競合犯從一重改判仍論處上訴人共同運
輸第一級毒品（處無期徒刑，褫奪公權終身）罪刑，固非無見。
惟查：(一)、毒品危害防制條例所規定之販賣第一級毒品罪，並不
以販入之後復行賣出為要件，祇要以營利為目的，將第一級毒品
販入或賣出，有一於此，其犯罪即為完成。原判決事實已明白認
定，上訴人向高森榮、許天賜提議同往泰國運輸、走私海洛因進
口時，已言明「若事發被捕，只要辯稱是要帶回國供自己施用，
如此便不會被判刑太重」（見原判決第二頁第五列至第六列）。
理由並說明，高森榮、許天賜所稱「彼二人自泰國攜帶毒品海洛
因入境，是為供自己施用，與甲○○（即上訴人）無關」云云，
……在於「自圓其說，……曲詞迴護幕後主使之被告（指上訴人
）」，……所辯「走私毒品係供自己施用並非實在」，……且「
被告（指上訴人）未有吸毒前科」等語（見原判決第十頁第二十
一列至第二十四列、第十一頁第十九列至第二十一列、第十四頁
第二十八列至第二十九列、第十七頁第十八列）。如果無訛，則
上訴人與高森榮、許天賜從緬甸、泰國共同運輸第一級毒品進口
，既非供自己施用。於此情形，上訴人等人共同運輸大量海洛因
進口之目的何在？因攸關事實之認定及上訴人應成立之罪名，基
於公平正義之維護，本院前二次發回意旨均已指出，應予查明。
此次更審判決雖說明：「被告（指上訴人）等攜帶本件數量不少
之毒品海洛因回國之目的，因被告未有吸毒前科，……然輸入毒
品之目的多端，有供自己或他人吸用，亦有販賣營利者，甚或有
幫人運送者等等，不勝枚舉，本件依證人即共犯高森榮供證：『
我心裡認為（上訴人）一定是要賺錢的』；證人即共犯許天賜供
證：『據我所知，他（指上訴人）之前就有在做運毒工作，所以
再要我在曼谷作聯絡站，他是要用運毒的方式來賺錢』，據此，
堪可確認本件被告係運毒營利，尚難遽認其有意圖販賣而購入毒
品之販賣毒品行為」云云（見原判決第十七頁第十七列至第二十
七列）。然查，事實之認定與證據之取捨，固屬事實審法院之職
權，然其所為論斷，仍應受經驗法則、論理法則之拘束。原判決
既已認定，本件係由上訴人出資在緬甸購買海洛因毒品，並以每
兩三萬元之代價委請高森榮、許天賜運輸入境，從而可能因運輸
毒品而獲利者為高森榮及許天賜，原判決亦認「高森榮、許天賜
因貪圖報酬之不法利益而應允被告（指上訴人）運輸毒品海洛因
入境」（見原判決第十頁第十九列至第二十列）。至於上訴人既
係出資販入毒品及依約應支付運費者，除非其販入毒品之目的在
於賣出，方有獲利之可能，否則無從以單純之運輸方式營利。原
判決卻認為「堪可確認本件被告（指上訴人）係運毒營利，尚難
遽認其有意圖販賣而購入毒品之販賣毒品行為」云云，是否合於
經驗法則、論理法則？即非無疑。究竟實情如何？原審未予究明
，即遽行判決，其違誤之情形，仍然存在。(二)、刑事訴訟法第一
百五十九條之五第一項規定「被告以外之人於審判外之陳述，雖
不符前四條（指第一百五十九條之一至第一百五十九條之四）之
規定，而經當事人於審判程序同意作為證據，法院審酌該言詞陳
述或書面陳述作成時之情況，認為適當者，亦得為證據」；第二
項規定「當事人、代理人或辯護人於法院調查證據時，知有第一
百五十九條第一項不得為證據之情形，而未於言詞辯論終結前聲
明異議者，視為有前項之同意」。然於適用該條第二項之擬制同
意時，除須當事人、代理人或辯護人「知有」同法第一百五十九
條第一項不得為證據之情形，而仍未聲明異議外，且須經「法院
審酌該言詞陳述或書面陳述作成時之情況，認為適當者」，始克
相當，並非謂當事人、代理人或辯護人於言詞辯論終結前未聲明
異議者，即均得逕採為證據。亦即，倘當事人、代理人或辯護人
因「不知有」同法第一百五十九條第一項不得為證據之情形，致
未聲明異議，或經法院審酌該言詞陳述或書面陳述作成時之情況
，認為「不適當」時，仍不具證據能力，不得作為證據。乃原判
決並未考慮上訴人或辯護人，是否「知有」不得為證據之情形，
而仍未聲明異議，亦未審酌該言詞陳述或書面陳述作成時之情況
，是否「適當」，即逕認：「被告（指上訴人）對本案卷內人證
、物證之證據能力均表示無意見，且於言詞辯論終結前，就本案
證據之調查，均無何異議，既無異議，依刑事訴訟法第一百五十
九條之五規定，該等人證、物證，自均有其證據能力」云云（見
原判決第五頁第八列至第十一列）。其所持法律見解，亦難謂為
妥適。以上或為上訴意旨指摘所及，或為本院得依職權調查之事
項，案關重典，應認原判決仍有撤銷發回更審之原因。
據上論結，應依刑事訴訟法第三百九十七條、第四百零一條，判
決如主文。
中    華    民    國  九十五  年    六    月    九    日
                      最高法院刑事第十一庭
                          審判長法官  謝  俊  雄
                                法官  陳  世  雄
                                法官  魏  新  和
                                法官  吳  信  銘
                                法官  徐  文  亮
      本件正本證明與原本無異
                                      書  記  官
中    華    民    國  九十五  年    六    月   十三   日
                                                  Ａ


司法院資訊處製作；財團法人民間司法改革基金會備份。
